臺灣臺中地方法院民事判決　96年度簡字第22號
原　　　告　柯鐵機械工業股份有限公司
即反訴被告
法定代理人　丙○
訴訟代理人　丁○○
被　　　告　漢德威企業有限公司
即反訴原告
法定代理人　乙○○
訴訟代理人　甲○○
上當事人間請求清償借款事件，本院於民國96年10月25日言詞辯
論終結，判決如下：
    主    文
本訴被告應給付本訴原告新台幣貳拾參萬壹仟肆佰伍拾參元及自
民國九十五年七月十二日起至清償日止，按週年利率百分之五計
算之利息。
本訴原告其餘之訴駁回。
本訴訴訟費用新台幣伍仟玖佰伍拾元由本訴被告負擔百分之四十
三，餘由本訴原告負擔。
本判決第一項得假執行。但本訴被告如於執行標的物拍定、變賣
或物之交付前，以新台幣貳拾參萬壹仟肆佰伍拾參元為本訴原告
預供擔保，得免為假執行。
本訴原告其餘假執行之聲請駁回。
反訴原告之訴及假執行之聲請均駁回。
反訴訴訟費用新台幣伍仟陸佰貳拾元由反訴原告負擔。
    事實及理由
壹、程序事項：
    按訴狀送達後，原告不得將原訴變更或追加他訴，但擴張或
    減縮應受判決事項之聲明者，不在此限，民事訴訟法第255
    條第1 項第3 款定有明文。次按通常訴訟事件因訴之變更或
    一部撤回，致其訴之全部屬於民事訴訟法第427 條第1 項或
    第2 項之範圍者，承辦法官應以裁定改用簡易程序，並將該
    通常訴訟事件報結後改分為簡易事件，由原法官或受命法官
    依簡易程序繼續審理，同一地方法院適用簡易程序審理事件
    事務分配辦法第4 條第1 項定有明文。本件本訴原告起訴時
    原請求本訴被告給付新臺幣（下同）542,891 元，及自民國
    93年6 月4 日起至清償日止，按年息百分5 計算之利息；反
    訴原告起訴時原請求反訴被告給付515,622 元及自起訴狀繕
    本送達翌日起至清償日止，按年息百分之5 計算之利息。嗣
    本訴原告、反訴原告分別減縮請求為484,653 元、438,033
    元，及各自起訴狀繕本送達翌日起至清償日止，按年息百分
    5 計算之利息。此核屬減縮應受判決事項之情形，應予准許
    。復依減縮後本訴、反訴之聲明，其訴訟標的金額均已屬民
    事訴訟法第42 7條第1 項規定應適用簡易訴訟程序之範圍，
    本院爰依職權改行簡易訴訟程序。
貳、本訴部分：
一、原告起訴主張：訴外人銀記工業有限公司自79年6 月11日起
    ，即陸續向原告借款，雙方並約定其借款（或預支加工款）
    以其出貨予原告加工後機械零件之貨款抵償。嗣銀記工業有
    限公司解散，由訴外人銀紀企業有限公司承擔上開債務，及
    以出貨予原告之貨款抵償借款之契約關係。銀紀企業有限公
    司前曾訴請原告給付貨款，而於台灣高等法院台中分院93年
    度上易字第398 號（第一審案號為本院93年度訴字第1070號
    ）另案訴訟（下稱上開前案訴訟），依據原告所提出之本票
    及匯款、付現之轉帳及支出傳票，承認自79年6 月11日起至
    92年12月1 日止之期間，向原告借款金額共計510,000 元，
    原告即於上開前案訴訟中，抵銷應付銀紀企業有限公司之91
    年貨款金額119,958 元，92年貨款金額158,589 元，合計抵
    銷之金額為278,547 元，尚有231,453 元未受清償，再加上
    銀紀企業有限公司於上開前案訴訟中未承認之借款，即：(一)
    79年6 月11日：35,285元、(二)80年8 月21日：60,000元、(三)
    81年8 月5 日：45,000元、40,000元、(四)81年11月4 日：78
    ,200 元 、(五)84年11月10日：50,000元。被告亦同意承擔銀
    紀企業有限公司與原告間之前開債權債務關係，爰請求被告
    請償借款484, 653元，及自起訴狀繕本送達翌日起至清償日
    止，按年息5%計算之利息。並聲明：(一)被告應給付原告484,
    653 元，及自起訴狀繕本送達翌日起至清償日止，按年息百
    分之5 計算之利息。(二)願供擔保，請准宣告假執行。
二、被告則以：被告承認之借款金額計365,285 元，即：(一)79年
    6 月11日：35,285元、(二)79年7 月31日：70,000元、(三)79年
    11月30日：100,000 元、(四)80年3 月31日：100,000 元、(五)
    80年8 月21日：60,000元。而被告出貨予原告之貨款共計為
    1,285,937 元，扣除被告已領取之貨款為770,285 元，及被
    告應支付上開借款利息77,619元（計算方式：365,285 元×
    年利率3%÷12月×85月＝77,619元），原告尚積欠被告貨款
    438,033 元，而被告已無積欠原告借款云云置辯。並聲明：
    (一)原告之訴駁回。(二)願供擔保，請准宣告免假執行。
三、按「確定判決之既判力，固以訴訟標的經表現於主文判斷之
    事項為限，判決理由並無既判力。但法院於判決理由中，就
    訴訟標的以外當事人主張之重要爭點，本於當事人辯論之結
    果，已為判斷時，其對此重要爭點所為之判斷，除有顯然違
    背法令之情形，或當事人已提出新訴訟資料，足以推翻原判
    斷之情形外，應解為在同一當事人就該重要爭點所提起之訴
    訟中，法院及當事人就該已經法院判斷之重要爭點法律關係
    ，皆不得任作相反之判斷或主張，始符民事訴訟上之誠信原
    則。」（最高法院73年度台上字第4062號、88年台上字第55
    7 號、92年台上字字167 號判決意旨參照）。準此，抵銷之
    主張之既判力，固僅以主張抵銷之額為限，但法院於確定判
    決理由中，就主張抵銷之債權，倘本於當事人完足之辯論，
    已為判斷時，除有顯然違背法令之情形，或當事人已提出新
    訴訟資料，足以推翻原判斷之情形外，應解為同一當事人就
    該重要爭點所提起之他訴訟中，法院及當事人對該重要爭點
    之法律關係，皆不得任作相反之判斷或主張。查上開前案訴
    訟，銀紀企業有限公司向原告請求給付貨款事件之確定判決
    ，業已依據原告在該案所提出之本票及匯款、付現之轉帳及
    支出傳票（附於台灣高等法院台中分院93年度上易字第398
    號案卷第188 至第196 頁），據以認定在前開期間，銀紀企
    業有限公司以預支之加工款抵償貨款後，原告尚有510,000
    元借款債權存在，而因未逾原告對銀紀企業有限公司應付貨
    款之金額合計為278,547 元，經原告主張抵銷後，銀紀企業
    有限公司請求原告給付貨款，自有未合，予以駁回銀紀企業
    有限公司對原告之貨款請求等情，業經本院調取上開前案訴
    訟歷審卷宗核對無誤，應堪信實。而兩造對於被告承擔銀紀
    企業有限公司於79年6 月11日起至92年12月1 日止之期間，
    以其出貨予原告加工後機械零件之貨款抵償借款之契約關係
    及債務等情，並不爭執，則上開前案訴訟之既判力效力及於
    被告（理由詳如後述反訴部分）。其中關於超過抵銷金額27
    8,547 元範圍部分之數額，固無既判力，惟依上揭說明，除
    原確定判決有顯然違背法令之情形，或當事人已提出新訴訟
    資料，足以推翻原判斷之情形外，當事人亦不得為相反主張
    。茲上開確定判決所為之判斷，既無違背法令之情形，兩造
    仍據該事件之證據資料為論據，並未提出新訴訟資料，以推
    翻前開確定判決之上開判斷。則依上述說明，兩造及法院即
    不得任作相反之主張或判斷，是原告主張於上開前案訴訟，
    以借款債權抵銷91年貨款金額119,958 元，92年貨款金額15
    8,58 9元，合計抵銷之金額為278,547 元，該借款債權510,
    000 元中尚有231,453 元債權，應為可取，被告猶執前詞為
    相反之主張，自屬無理。至原告另主張前開以貨款抵償預支
    加工款後之借款債權並非510,000 元，尚有上開前案訴訟中
    ，所未獲承認者，即：(一)79年6 月11日：35,285元、(二)80年
    8 月21日：60,000元、(三)81年8 月5 日：45,000元、40,000
    元、(四)81年11月4 日：78,200元、(五)84年11月10日：50,000
    元云云，惟被告否認之，且此均係原告於上開前案訴訟確定
    判決言詞辯論終結前已提出之攻擊防禦方法，原告再執以作
    為本件新訴訟之攻擊防禦方法，為與該確定判決意旨相反之
    主張，亦屬無據，即難認為有理。
四、從而，原告基於消費借貸之法律關係，請求被告給付231,45
    3 元，及自起訴狀繕本送達翌日即95年7 月12日起，至清償
    日止，按年息百分之5 計算之利息，為有理由，應予准許，
    至原告逾此部分之請求，為無理由，應予駁回。
五、本件原告勝訴部份所命給付之金額未逾50萬元，爰依職權宣
    告假執行。另被告陳明願供擔保，聲請宣告免為假執行，經
    核合於法律規定，爰酌定相當之擔保金額宣告之。至原告敗
    訴部分，其假執行之聲請失所附麗，應予駁回。
六、訴訟費用負擔之依據：民事訴訟第79條、第87條第1項。
參、反訴部分：
一、反訴原告起訴主張：反訴被告自79年起至92年止，陸續向反
    訴原告購買加工後之機械零件，兩造約定由反訴原告向反訴
    被告先預支加工款，再以反訴原告每月出貨予反訴被告之貨
    款相互抵銷，反訴原告並得向反訴被告請求一半之貨款。反
    訴原告承認向反訴被告借款之金額計365,285 元。而反訴原
    告出貨予反訴被告之貨款為1,285,937 元，扣除反訴原告已
    領取之貨款為770,285 元，及反訴原告應支付上開借款利息
    77,619元（計算方式：365,285 元×年利率3%÷12月×85月
    ＝77,619元），反訴被告尚積欠反訴原告438,033 元，爰請
    求反訴被告如數給付貨款。並聲明：(一)反訴被告應給付反訴
    原告438,033 元，及自起訴狀繕本送達翌日起至清償日止，
    按年息百分之5 計算之利息。(二)願供擔保請准宣告假執行。
二、按確定判決，除當事人外，對於訴訟繫屬後為當事人之繼受
    人者，及為當事人或其繼受人占有請求之標的物者，亦有效
    力；民事訴訟法第401 條第1 項定有明文。而民事訴訟法第
    401 條第1 項所規定之繼受人，包括一般繼受人和特定繼受
    人。至所謂之特定繼受人，係指受讓訴訟標的之人。如訴訟
    標的係對人關係，必繼受該訴訟標的之權利或義務之人，始
    為特定繼受人。因此，確定判決之債權受讓人，即為原債權
    人之特定繼受人。經查：自79年6 月11日起至92年12月1 日
    止之期間，訴外人銀記工業有限公司、銀紀企業有限公司與
    反訴被告間，以貨款抵償借款之契約關係及債務，已由反訴
    原告承擔等情，已如前述，而本件反訴原告起訴之請求權基
    礎，亦係以上開前案訴訟對反訴被告之貨款請求權為訴訟標
    的。是依首揭民事訴訟法第401 條第1 項之規定，反訴原告
    既繼受銀紀企業有限公司與反訴被告間有關貨款債權債務關
    係，自為上開前案訴訟之既判力所及。次按，起訴違背民事
    訴訟法第253 條、第263 條第2 項之規定，或其訴訟標的為
    確定判決之效力所及者；法院應以裁定駁回之；但其情形可
    以補正者，審判長應定期間先命補正；民事訴訟法第249 條
    第1 項第7 款亦定有明文。本件依前述說明，反訴原告起訴
    之訴訟標的，為上開前案訴訟之效力所及，且屬不可補正，
    自應將反訴原告之起訴予以駁回。又反訴原告之訴既經駁回
    ，其假執行之聲請當失所附麗，應併予駁回。
三、訴訟費用負擔之依據：民事訴訟法第78條、第87條第1項。
中　　華　　民　　國　　96　　年　　11　　月　　6 　　日
                  民事第三庭  法  官　郭佳瑛
正本係照原本作成。
如對本判決上訴，須於判決送達後20日內向本院提出上訴狀。
中　　華　　民　　國　　96　　年　　11　　月　　6 　　日
                              書記官
